臺北高等行政法院判決　　　　　　　　　　　　　　 九十年度訴字第五二○六號
　　　　　　　　　　　　　　　.
　　原　　　告　祥和船務代理有限公司
　　代　表　人　甲○○
　　訴訟代理人　丙○○
　　被　　　告　勞工保險局
　　代　表　人　廖碧英總經理.
　　訴訟代理人　丁○○
　　　　　　　　乙○○
右當事人間因勞保事件，原告不服行政院勞工委員會中華民國九十年七月三日台八十
九勞訴字第○一一九八九號訴願決定，提起行政訴訟。本院判決如左：
　　主  文
原告之訴駁回。
訴訟費用由原告負擔。
　　事  實
一、事實概要：訴外人江淑霞於民國（以下同）七十七年八月十二日由原告向被告申
    報加保，因江某之出生年月日填寫為十七年八月二十五日，尚未滿六十歲，經被
    告受理承保在案；嗣江某於八十八年七月間申請老年給付時，其所檢附之身分證
    影本載明其出生年月日為十七年三月二十五日，則該公司為其申報加保時已逾六
    十歲，且其以前並無加保紀錄，與加保規定不符，被告乃核定自七十七年八月十
    二日起取消江某之被保險人資格，並否准其老年給付，已繳納之保險費不予退還
    。原告不服，分別向勞工保險監理委員會及行政院勞工委員會提起爭議審議及訴
    願，均經駁回在案，原告猶不甘服，遂向本院提起行政訴訟。
二、兩造聲明：
　　(一)原告聲明：訴願決定及原處分均撤銷，並請求返還所繳納保險費。
　　(二)被告聲明：駁回原告之訴。訴訟費用由原告負擔。
三、兩造之爭點：
  (一)原告主張其無虛報被保險人年齡之故意，且被告有未審查被保險人資格之疏誤，
    被告取消江淑霞之被保險人資格，並否准其老年給付，已繳納之保險費不予退還
    ，實有可議，是否有理？
  (二)被告撤銷被保險人資格，且不退還原告及被保險人繳納之保險費，是否屬不當得
    利？
甲、原告主張：
  (一)原告為江淑霞申報加保之時，因江某之身分證上之出生月份「８」並不清楚，致
    承辦人員填具時錯看為「３」，而有本件之誤原告並無錯填月份之故意。且被告
    依勞工保險條例有事後審查權，且應就瀕臨退休年齡之加保，嚴格審閱或向投保
    單位調閱資料，惟其並未為是項審閱，俟於江某欲申領老年給付時方發現有誤；
    被告有未審查之疏誤，卻將責任歸由不諳法令之原告及被保險人承擔，並致原告
    損失繳付十多年之保險費，實有可議。又原告均按期繳納保險費；被保險人自投
    保迄申領老年給付止，幾乎未曾看過病，遑論申請保險給付，被告卻以被保險人
    無參加勞工保險紀錄卸責。
  (二)被告既撤銷被保險人資格，即無收取保險費之理由，就原告及被保險人繳納之保
    險費，被告即屬不當得利，自應退還。
乙、被告主張：
    原告於七十七年八月十二日為訴外人江淑霞申報加保，因其出生年月日填寫為十
    七年八月二十五日，尚未滿六十歲符合參加勞工保險之規定，故被告受理承保；
    惟據江某於八十八年七月間嗣後檢附之身分證影本載明其出生年月日應為十七年
    三月二十五日，則於該公司為其申報加保時已逾六十歲，且其以前並無加保紀錄
    ，與前揭勞工保險條例第六條第一項規定不符，被告乃法核定自七十七年八月十
    二日起取消江某之被保險人資格，並否准其老年給付，已繳納之保險費不予退還
    ，依法並無不法。原告雖訴稱，該公司為江淑霞申報加保之時，係因江某之身分
    證上之出生月份「８」不清楚，致其承辦人員填具時錯看為「３」……，其繳之
    保險費應退還……云云，惟查原告於八十五年一月八日向被告申報之勞工保險投
    保薪資調整表、全民健康保險投保金額調整表，該表記載江某之出生年月日仍為
    十七年八月二十五日，可見原告主張承辦人錯看出生月份云云，顯不可採。又有
    關被保險人何時受僱？何時離職？及其資料之正確與否？事實上均應為投保單位
    所熟知，故勞工保險採申報制度，投保單位即有具實申報相關資料之責任，若因
    其申報資料不實，被告嗣後發現，自應為適法之處理；又訴外人江某錯誤之出生
    日期，係為原告所填具申報，是其為江某繳納之保險費係可歸責於投保單位所致
    ，依前揭勞工保險條例第十六條第二項規定，自不得請求退還。據上論述，被告
    所為之原處分並無不法，謹狀請駁回原告之訴。
　　理  由
一、本件被告之代表人於九十年九月十日，已由郭芳煜變更為廖碧英，被告聲請依行
    政訴訟法第一百八十六條準用民事訴訟法第一百七十六條之規定，由廖碧英承受
    本件訴訟，依法並無不合。
二、按「年滿十五歲以上，六十歲以下之左列勞工，應以其雇主或所屬團體或所屬機
    構為投保單位，全部參加勞工保險為被保險人……二、受僱於僱用五人以上公司
    、行號之員工……。」「左列人員得準用本條例之規定，參加勞工保險：一、受
    僱於第六條第一項各款規定各業以外之員工……。」「勞工保險之保險費一經繳
    納，概不退還。但非歸責於投保單位或被保險人之事由所致者，不在此限。勞工
    保險保險費依左列規定按月繳納。」「投保單位故意為不合本條例規定之人員辦
    理參加保險手續，領取保險給付者，保險人應依法追還；並取消該被保險人之資
    格。」勞工保險條例第六條、第八條、第十六條第二項、第二十四條分別定有明
    文。
三、本件原告主張該公司為江某申報加保之時，係因江某之身分證上之出生月份「８
    」不清楚，致其承辦人員填具時錯看為「３」，況原告為江某申報加保之時，被
    告並未告知，首次加入勞保者，不得逾六十歲之規定，直至江某申領老年給付時
    ，才撤銷加保並否准所請之老年給付，致原告白繳多年之保費；被告既撤銷被保
    險人資格，即無收取保險費之理由，就原告及被保險人繳納之保險費，被告即屬
    不當得利，自應退還云云。
四、經查本件被保險人江淑霞於七十七年八月十二日由原告申報加保，因出生年月日
    填寫為十七年八月二十五日，尚未滿六十歲，經被告准予自該日起承保；惟據其
    於八十八年七月一日申請老年給付時所檢附之身分證影本，載其出生年月日為十
    七年三月二十五日，則江淑霞於加保時已逾六十歲，且其以前並無參加勞工保險
    紀錄，被告核定自加保之日即七十七年八月二十日起，取消其被保險人資格，並
    否准其老年給付，揆諸上開法條規定，依法並無不合。又勞工保險係採申報制度
    ，屬事後審查權；被告於事後若發現有不合投保規定之情事，自可依法追溯取消
    該被保險人之資格。查江淑霞出生年月日為十七年三月二十五日，有身分證影本
    一紙在卷足憑，其中「3月」之「3」相當清楚，依一般人所為應有之注意，不可
    能誤認為 「8」；原告向被告申報加保時，竟填寫為十七年八月二十五日；是以
    ，江淑霞繳納之保險費係可歸責於原告所致，依勞工保險條例第十六條第二項規
    定，自不得請求退還；是原告依不當得利之法律關係，訴請被告返還原告為江某
    所繳納保險費，即非有理。原告徒執前詞，聲請撤銷原處分、訴願決定及返還所
    繳納保險費，為無理由，應予駁回。
據上論結，本件原告之訴為無理由，爰依行政訴訟法第九十八條第三項前段，判決如
主文。
中　　　華　　　民　　　國　　九十一　　年　　　八　　　月　　　八　　　日
                            臺 北 高 等 行 政 法 院  第七庭
                                           審 判 長  法  官  鄭小康
                                                     法  官  林金本
                                                     法  官  黃秋鴻
右為正本係照原本作成。
如不服本判決，應於送達後二十日內，向本院提出上訴狀並表明上訴理由，如於本判
決宣示後送達前提起上訴者，應於判決送達後二十日內補提上訴理由書（須按他造人
數附繕本）。
中　　　華　　　民　　　國　　九十一　　年　　　八　　　月　　　九　　　日
                                                     書記官  黃瑞芬
